【裁判字號】    97,交抗,45
【裁判日期】    970229
【裁判案由】    聲明異議
【裁判全文】
臺灣高等法院高雄分院刑事裁定          97年度交抗字第45號
抗  告  人  交通部公路總局高雄區監理所旗山監理站
代  表  人  乙○○
受 處 分人  甲○○
上列抗告人因受處分人違反道路交通管理處罰條例聲明異議案件
，不服臺灣高雄地方法院中華民國96年12月21日裁定（96年度交
聲字第1175 號），提起抗告，本院裁定如下：
    主  文
抗告駁回。
    理  由
一、抗告意旨如附件抗告狀（受處分人誤載為施明宗，應予更正
    ）所載（如附件）。
二、聲明異議意旨略以：受處分人即異議人甲○○（下稱受處分
    人）於民國96年9 月10日15時10分許，酒後騎乘車牌號碼DK
    T-270 號輕型機車，行經高雄縣燕巢鄉○○路與安西路路口
    時，經警攔查，測得呼氣酒精濃度達每公升0.78毫克而提出
    舉發，經原處分機關裁決應處罰鍰新臺幣（下同）4 萬5 千
    元，吊扣駕駛執照12個月，並施以道安講習。惟受處分人上
    開酒後駕車行為業經臺灣高雄地方法院檢察署檢察官以96年
    度偵字第27365 號緩起訴處分在案，受處分人並依該緩起訴
    處分書向國庫支付2 萬元，則原處分機關裁處受處分人罰鍰
    4 萬5 仟元，違反行政罰法第26條第1 項「一行為同時觸犯
    刑事法律及違反行政法上義務之規定者，依刑事法律處罰」
    之規定；另受處分人酒後係騎乘輕型機車，原處分機關裁處
    吊扣異議人之職業大型曳引車駕駛執照，受處分人家庭生計
    會出現問題，爰聲明異議等語。
三、經查：
  (一)按汽車駕駛人飲用酒類後其吐氣所含酒精濃度超過每公升0.
    25毫克以上，不得駕車；又汽車駕駛人，駕駛汽車經測試檢
    定酒精濃度超過規定標準者，處新臺幣1 萬5 千元以上6 萬
    元以下罰鍰，並當場移置保管該汽車及吊扣其駕駛執照1 年
    ，道路交通安全規則第114 條第2 款及道路交通管理處罰條
    例第35條第1 項第1 款分別定有明文；另同條例第24條第1
    項第2 款並規定：汽車駕駛人，駕駛汽車經測試檢定酒精濃
    度超過規定標準者，駕駛人並應接受道路交通安全講習。又
    我國行政罰法前於94年2 月5 日依法公布、嗣於95年2 月5
    日起即生效施行，是有關「違反行政法上義務而受罰鍰、沒
    入或其他種類行政罰之處罰時，適用本法。但其他法律有特
    別規定，從其規定。」、「本法所稱其他種類行政罰，指下
    列裁罰性之不利處分：一限制或禁止行為之處分：．．吊扣
    證照．．。」、「行為後法律或自治條例有變更者，適用行
    政機關最初裁處時之法律或自治條例。但裁處前之法律或自
    治條例有利於受處罰者，適用最有利於受處罰者之規定」、
    「一行為同時觸犯刑事法律及違反行政法上義務規定者，依
    刑事法律處罰之。但其行為應處以其他種類行政罰或得沒入
    之物而未經法院宣告沒收者，亦得裁處之。前項行為如經不
    起訴處分或為無罪、免訴、不受理、不付審理之裁判確定者
    ，得依違反行政法上義務規定裁處之。」，該法第1 條、第
    2 條第1 項、第5 條及第26條乃分別規定甚詳。準此以觀，
    前揭道路交通管理處罰條例第35條第1 項第1 款規定之處罰
    內容，係針對行為人違反行政法上義務規定之行政罰，且該
    條例關於一行為同時觸犯刑事法律及違反行政法上義務規定
    者，並無特別規定，是倘汽車駕駛人以單一酒後駕駛汽車行
    為，經測試檢定酒精濃度超過規定標準，而同時涉有刑法第
    185 條之3 公共危險罪嫌時，道路交通管理處罰機關除有行
    政罰法第26條第1 項但書得處以其他種類行政罰者之情形，
    得裁處其他種類行政罰外，關於罰鍰部分，即應依上開行政
    罰法第26條及道路交通管理處罰條例第10條規定移送地方法
    院檢察署處理，除於移送後再有上開行政罰法第26條第2 項
    所定不起訴等事由，得依違反行政法上義務規定裁處之情形
    外，要不得逕依道路交通管理處罰條例第35條第1 項第1 款
    規定裁處行為人罰鍰之行政罰，合先敘明。
  (二)次按緩起訴期間內，有下列情形之一者，檢察官得依職權或
    依告訴人之聲請撤銷原處分，繼續偵查或起訴：(1)於期間內
    故意更犯有期徒刑以上刑之罪，經檢察官提起公訴者。(2)緩
    起訴前，因故意犯他罪，而在緩起訴期間內受有期徒刑以上
    刑之宣告者。(3)違背第253 條之2 第1 項各款之應遵守或履
    行事項者，刑事訴訟法第253 條之3 第1 項定有明文。是以
    案件經檢察官為「緩起訴」處分者，於「緩起訴」之猶豫期
    間內，其最後是否會被檢察官提起公訴，猶懸而未定，亦即
    「緩起訴」處分於猶豫期間內尚未具有實質之確定力，檢察
    官於緩起訴期間內，可對被告為繼續觀察，如被告顯無反省
    警惕之情或根本欠缺反省警惕之能力，檢察官仍得依職權或
    依告訴人之聲請，將被告「緩起訴」處分撤銷。再行政罰法
    第26條明訂「一事不二罰」原則，且應受行政罰之行為如經
    不起訴處分或為無罪、免訴、不受理、不付審理之裁判「確
    定」者，始得依違反行政法上義務規定裁處之，並未包括「
    緩起訴」處分在內，雖「緩起訴」處分之最終使被告免於刑
    事訴追之效果與「不起訴」處分之效果相同，行政罰法第26
    條第2 項是否包括緩起訴處分情形，固非無疑；惟依行政罰
    法第26條第2 項之立法意旨，亦必須待緩起訴處分實質確定
    時，被告才最終地確定免於受刑事訴追，原處分機關始得為
    行政裁罰，亦即在緩起訴期間內即猶豫期間期滿前，該緩起
    訴處分仍有被撤銷之可能，此時倘原處分機關仍依法為行政
    裁決，將使受處分人有同時遭受行政處罰及刑事訴追之危險
    ，顯與行政罰法第26條規定之立法意旨相悖。
  (三)按汽車駕駛人，駕駛汽車經測試檢定有酒精濃度超過規定標
    準者，處新臺幣1 萬5 千元以上6 萬元以下罰鍰，並當場移
    置保管該汽車及吊扣其駕駛執照1 年」，道路交通管理處罰
    條例第35條第1 項第1 款著有明文。次按修正前道路交通管
    理處罰條例第68條規定：「汽車駕駛人，因違反本條例及道
    路交通安全規則之規定，受吊扣或吊銷駕駛執照處分時，吊
    扣或吊銷其持有各級車類之駕駛執照。」惟上開道路交通管
    理處罰條例第68條業於94年12月14日修正，並自95年3 月1
    日施行，修正後之道路交通管理處罰條例第68條規定：「汽
    車駕駛人，因違反本條例及道路交通安全規則之規定，受吊
    銷駕駛執照處分時，吊銷其持有各級車類之駕駛執照。」且
    其修正立法理由略以：「原條文將違法或違規駕駛人所持有
    各級車類之駕駛執照一併吊扣或吊銷，失之過酷，影響人民
    工作及生活甚鉅，爰修正之」等語，故修正條文係將道路交
    通管理處罰條例第68條原有條文中之「吊扣或」3 字刪除，
    有立法院交通委員會94年10月5 日台立交字第0942400153號
    函附道路交通管理處罰條例第68條審查報告在立法院公報第
    94卷第70期第135 至138 頁可稽。則參照上開修正立法理由
    及立法經過，依修正後之條文，僅於受吊銷駕駛執照處分者
    ，仍維持吊銷其持有各級車類之駕駛執照，至受吊扣駕駛執
    照處分者，則僅得吊扣其違法或違規當時所駕駛車輛之駕駛
    執照，不再吊扣其持有各級車類之駕駛執照甚明。
  (四)查本件受處分人曾於上開時、地，在飲酒後呼氣酒精濃度達
    每公升0.78毫克情形下，因騎乘車牌號碼DKT-270 號輕型機
    車，行經高雄縣燕巢鄉○○路與安西路路口時，經警攔查測
    得呼氣酒精濃度達每公升0.78毫克而為警查獲，並由原處分
    機關以駕駛人酒精濃度超過規定標準為由，裁處罰鍰4 萬5
    千元並吊扣駕照12個月，施以道安講習等事實，業據受處分
    人自承在卷，並有高雄市政府警察局舉發違反道路交通管理
    事件通知單、交通部公路總局高雄區監理所旗山監理站違反
    道路交通管理事件裁決書各1 紙附卷可稽，堪認屬實。惟受
    處分上開酒後駕車之行為因涉犯刑法第185 條之3 公共危險
    罪，移送臺灣高雄地方法院檢察署後，經該署檢察官於96年
    10月18日以96年度偵字第27365 號為緩起訴處分，緩起訴期
    間為1 年，受處分人並應於緩起訴期間內向國庫支付2 萬元
    ，依職權送再議後，於同年11月12日駁回再議確定，緩起訴
    期間目前尚未屆滿，此經原審依職權調閱臺灣高雄地方法院
    檢察署96年度偵字第27365 號卷宗，及臺灣高等法院被告前
    案紀錄表1 紙在卷可憑，亦有上開緩起訴書在卷足佐，故受
    處分人上開酒後駕車經測試檢定超過規定標準之行為，顯然
    係一行為同時觸犯刑事法律及違反行政法上義務規定，而有
    行政罰法第26條規定之適用，原處分機關除依該條第1 項規
    定但書得處以其他種類行政罰外，應依道路交通管理處罰條
    例第10條規定，將異議人移送該管地方法院檢察署處理，自
    不得逕予裁處罰鍰之處罰。
  (五)另關於吊扣駕駛執照12個月部分，受處分人並無輕型機車駕
    駛執照，僅有職業聯結車駕駛執照，原處分機關係吊扣受處
    分人職業聯結車駕駛執照等事實，有公路監理電子閘門證號
    查詢機車駕駛人資料及汽車駕駛人資料各1 紙、交通部公路
    總局高雄區監理所旗山監理站96年12月10日高監旗字第0960
    011559號函1 紙在卷足憑。惟道路交通管理處罰條例第68條
    於94年12月14日修正公布，並自95年3 月1 日開始施行，業
    如前述，準此，依現行道路交通管理處罰條例規定，自不得
    吊扣駕駛人所持有他級駕駛執照。從而，於為吊扣駕駛人駕
    駛執照之處分時，自僅得吊扣駕駛人違規時所駕駛該級車類
    之駕駛執照，以限制其繼續駕駛該級車類行駛道路之權利。
    是原處分機關吊扣受處分人駕駛執照12個月之處分，僅能吊
    扣受處分人輕型機車之駕駛執照，不得代以吊扣其職業聯結
    車之駕駛執照，而受處分人既無輕型機車駕駛執照可供吊扣
    ，該部分處分無法執行。
  (六)綜上所述，原處分機關以受處分人酒精濃度超過規定標準而
    駕車為由，對其裁處罰鍰4 萬5 千元，並吊扣駕駛執照12個
    月，均有未洽，受處分人提出本件聲明異議，即有理由，原
    裁定將原處分機關就此部分之處分予以撤銷，自無違誤。抗
    告人仍執陳詞提起抗告，指摘原裁定不當，為無理由，應予
    駁回。另道路交通管理處罰條例第24條第1 項第2 款規定：
    汽車駕駛人，駕駛汽車經測試檢定酒精濃度超過規定標準者
    ，駕駛人並應接受道路交通安全講習。本件受處分人於酒後
    駕駛輕型機車經警攔檢測得酒精濃度測定值每公升0.78毫克
    ，已如前述，則依上開規定，原處分機關對其裁處施以道路
    交通安全講習，自屬有據，且該項講習屬行政罰法第26條第
    1 項但書所規定之「其他種類行政罰」，是原處分機關裁處
    對受處分施以道路安全交通講習，與法並無不合，原裁定予
    以維持，亦屬有據，附此敘明。
四、抗告人於本件違反道路交通管理事件不服裁決聲明異議案件
    移送書及抗告意旨，雖以上開情詞，並引用交通部94年9 月
    15日交路字第0940051433號函、89年8 月30日交路89字第00
    8861號函解釋，而為本件吊扣受處分人職業聯結車駕駛執照
    之依據。惟按法官依據法律獨立審判，為憲法第80條所明定
    ，且依司法院大法官會議釋字第137 號、216 號解釋意旨，
    各機關依其職掌就有關法規為釋示之行政命令，法官於審判
    案件時，固可予以引用，但仍得依據法律，表示適當之不同
    見解，並不受其拘束。抗告人所引上開交通部函釋，固認為
    領有駕駛執照之駕駛人，於無照駕駛不同級之車輛違反道路
    交通管理處罰條例第35條，應處以罰鍰及吊扣駕駛執照時，
    仍可吊扣其所持有之普通大貨車駕駛執照云云。惟此與本院
    認定之法律意見不同，是上開函釋意見為本院所不採，併予
    敘明。
五、據上論結，應依道路交通案件處理辦法第26條，刑事訴訟法
    第412 條，裁定如主文。
中    華    民    國    97    年    2     月    29    日
                  刑事第八庭    審判長法  官  李炫德
                                      法  官  李政庭
                                      法  官  陳志銘
以上正本證明與原本無異。
不得再抗告。
中    華    民    國    97    年    2     月    29    日
                                      書記官  盧雅婷


司法院資訊處製作；財團法人民間司法改革基金會備份。
